【裁判字號】    89,訴,482
【裁判日期】    890927
【裁判案由】    分割共有物
【裁判全文】
臺灣彰化地方法院民事判決  八十九年度訴字第四八二號
    原      告  辰○○
    訴訟代理人  邱垂勳律師
    被      告  壬○○
                寅○○
                丑○○
                丙○○
                卯○○
                午○○
                巳○○
                癸○○
                辛○○
                子○○
    右十人共同
    訴訟代理人  乙○○      住.
    被      告  庚○○      住.
    訴訟代理人  戊○○      住.
    被      告  己○○      住.
    訴訟代理人  丁○○      住.
                甲○○      住.
右當事人間請求分割共有物事件，本院判決如左：
    主      文
兩造共有坐落彰化縣伸港鄉○○段一八二地號、地目田、面積０．三二七０公頃土地
分割為如附圖所示，即編號Ａ面積０．０九九二公頃土地分歸被告己○○所有、編號
Ｂ面積０．０九九二公頃土地分歸被告庚○○所有、編號Ｃ面積０．００九０公頃土
地分歸原告辰○○所有、編號Ｄ面積０．００九０公頃土地分歸被告丑○○所有、編
號Ｅ面積０．００九０公頃土地分歸被告壬○○所有、編號Ｆ面積０．００九０公頃
土地分歸被告辛○○所有、編號Ｇ面積０．００九０公頃土地分歸被告寅○○所有、
編號Ｈ面積０．００九０公頃土地分歸被告丙○○所有、編號Ｉ面積０．００九０公
頃土地分歸被告子○○所有、編號Ｊ面積０．００九０公頃土地分歸被告卯○○所有
、編號Ｋ面積０．００九０公頃土地分歸被告午○○所有、編號Ｌ面積０．００九０
公頃土地分歸被告巳○○所有、編號Ｍ面積０．００九０公頃土地分歸被告癸○○所
有、編號Ｎ面積０．０二九六公頃土地分歸兩造按原應有部分比例保持共有。
訴訟費用由兩造按如附表所示之比例負擔。
    事      實
甲、原告方面：
一、聲明：求為判決如主文第一項所示，訴訟費用由被告負擔。
二、陳述：
（一）查坐落彰化縣伸港鄉○○段一八二地號、地目田、面積０．三二七０公頃土地
    ，為兩造所共有，應有部分如附表所示，系爭土地業經實施都市計劃，編定為住
    宅區，並無因物之使用目的不能分割或訂有不分割期限，雙方未能達成分割之協
    議，為此依民法第八百二十三條第一項及第八百二十四條第二項規定，提起本件
    訴訟，請求判決分割。
（二）至分割分法，依附圖所示之方案分割結果，與被告庚○○、己○○現占有使用
      情形相符。
三、證據：提出土地登記簿謄本、地籍圖、彰化縣伸港鄉都市計劃土地使用分區證明
    書及現場照片等件為證，並聲請履勘現場。
乙、被告方面：
壹、被告壬○○、寅○○、丑○○、丙○○、卯○○、午○○、巳○○、癸○○、辛○○、子○○均未於最後言詞辯論期日到場，據其以前到場所為之聲明或陳述記
    載略以：
一、聲明：求為適當判決。
二、陳述：
    同意原告所提之分割方案。
貳、被告庚○○、己○○部分：
一、毗鄰系爭土地之同段一八三、一八四及一八七地號土地，被告與原告均為共有人
    ，原告未一併請求分割，顯不完整。
二、被告庚○○、己○○就系爭土地之應有部分為三分之二，分割所得土地，仍將供
    農作使用，依原告所提之分割方案，被告二人之土地分配在二旁，地形不整成畸
    零地，且其中編號Ｎ地區仍保留共有，致被告二人及他人分得之土地無法作整體
    有效利用，亦不適當。
三、系爭土地雖屬共有，但已分別管理，原告將方案之巷道分由被告平均負擔，有違
    使用者付費慣例及常規，若執意分割應自行負擔巷道部分土地，依法分割成三等
    份，面積均等，其等亦不願與其他共有人交換分得位置。
    理      由
一、被告壬○○、寅○○、丑○○、丙○○、卯○○、午○○、巳○○、癸○○、辛○○、子○○經合法通知，均未於最後言詞辯論期日到場，核無民事訴訟法第三
    百八十六條各款所列情形，爰依原告之聲請，由其一造辯論而為判決。
二、本件原告主張坐落彰化縣伸港鄉○○段一八二地號、地目田、面積０．三二七０
    公頃土地，為兩造所共有，應有部分如附表所示，及系爭土地業經實施都市計劃
    ，編定為住宅區，並無因物之使用目的不能分割或訂有不分割期限，雙方未能達
    成分割之協議等事實，為被告所不爭執，並據原告提出與所述相符之土地登記簿
    謄本、地籍圖及彰化縣伸港鄉都市計劃土地使用分區證明書等件為證，依民法第
    八百二十三條第一項及第八百二十四條第二項規定，原告提起本件訴訟，請求判
    決分割，於法自無不合。
三、被告庚○○、己○○雖辯稱，毗鄰系爭土地之同段一八三、一八四及一八七地號
    土地，其與原告均為共有人，原告未一併請求分割，顯不完整云云，惟查同段一
    八三、一八四及一八七地號土地之共有人除兩造外，另有柯金泉、柯銘錦、柯銘
    為、柯金德，共有人不完全相同，依法並不得合併分割，所辯尚無可採。
四、復查系爭土地略呈似四方形，北側地籍線雖有凹折，但地形尚屬方正，南接十二
    公尺寬之中華路，東臨八公尺寬之計劃道路，西側隔同段一八一、一八０、一七
    九等地號土地有寬十公尺之嘉一路，北側隔同段一八三地號土地有寬八公尺之計
    劃道路，系爭土地目前由被告己○○占用西側面積０．一一八四公頃部分土地，
    庚○○占用東側面積０．０八三七公頃部分土地，均供農作種植水稻使用，中間
    部分土地未為使用等情，業經本院會同彰化縣和美地政事務所測量人員履勘現場
    屬實，並有勘驗筆錄、現場照片及土地複丈成果圖可稽。
五、依原告所提附圖所示之方案分割結果，大致合乎被告庚○○、己○○現占有使用
    之情形，可免增困擾，並留設編號Ｎ部分土地作為聯外之通路，由兩造按其應有
    部分之比例繼續保持共有，俾符合建築相關法規，被告壬○○、寅○○、丑○○
    、丙○○、卯○○、午○○、巳○○、癸○○、辛○○、子○○均表示同意該方
    案，被告庚○○、己○○雖辯稱，其等之應有部分為三分之二，分割所得之土地
    仍將供農作使用，依原告所提之方案，被告二人之土地分在二旁，地形不整成畸
    零地，且將路地保留共有，無法作整體有效利用，若執意分割應自行負擔巷道部
    分土地，依法分割成三等份，面積均等云云，惟查系爭土地已實施都市計劃，編
    定為住宅區，係可供建築之用，且附圖編號Ｂ部分土地南邊與中華路相接，東側
    又全部面臨八公尺寬之計劃道路，對外交通並無困難，且二面臨路價值已較其他
    共有人分得部分為高，至編號Ａ部分土地僅南邊與中華路相通，依附圖所示之方
    案分割結果，該部分土地與編號Ｈ、Ｉ、Ｊ、Ｋ、Ｌ、Ｍ部分土地均可利用留設
    之編號Ｎ部分通路對外聯絡，並可相對提高土地之使用價值，俾使各共有人分得
    土地之經濟價值相當。又分割後，編號Ａ、Ｂ部分土地面積各廣達０．０九九二
    公頃，地形大致方整，雖北側分割線稍有凹折，惟非屬畸零地，亦無所謂無法作
    整體有效利用之情形，因之留設編號Ｎ部分土地作為部分共有人聯外之通路應有
    必要，且按分割共有物以消滅共有關係為目的，以分與各共有人單獨所有為原則
    ，但有部分土地因使用目的不能分割，自不宜予以分割，依此共有土地之性質，
    該部分土地應為通路之用，仍應由兩造依原應有部分比例保持共有，參以被告庚○○、己○○均陳稱，不願意與其他共有人交換分得位置，及其他共有人亦均未
    表示分割後，仍願保持共有等情，所辯不願意負擔路地，依法應分割成三等份，
    面積均等云云，亦無足採。爰依系爭土地兩造之應有部分，占有使用現狀，並斟
    酌當事人之意願，經濟效益及公平妥適等情，認以附圖所示之方案分割為適當，
    即編號Ａ面積０．０九九二公頃土地分歸被告己○○所有、編號Ｂ面積０．０九
    九二公頃土地分歸被告庚○○所有、編號Ｃ面積０．００九０公頃土地分歸原告
    辰○○所有、編號Ｄ面積０．００九０公頃土地分歸被告丑○○所有、編號Ｅ面
    積０．００九０公頃土地分歸被告壬○○所有、編號Ｆ面積０．００九０公頃土
    地分歸被告辛○○所有、編號Ｇ面積０．００九０公頃土地分歸被告寅○○所有
    、編號Ｈ面積０．００九０公頃土地分歸被告丙○○所有、編號Ｉ面積０．００
    九０公頃土地分歸被告子○○所有、編號Ｊ面積０．００九０公頃土地分歸被告
    卯○○所有、編號Ｋ面積０．００九０公頃土地分歸被告午○○所有、編號Ｌ面
    積０．００九０公頃土地分歸被告巳○○所有、編號Ｍ面積０．００九０公頃土
    地分歸被告癸○○所有、編號Ｎ面積０．０二九六公頃土地分歸兩造按原應有部
    分比例保持共有，爰判決分割如主文所示。
六、本件兩造之行為，按當時之訴訟程序，均為伸張或防衛權利所必要，爰命原告負
    擔一部分之訴訟費用。
據上論結：本件原告之訴為有理由，依民事訴訟法第三百八十五條第一項前段、第七
十八條、第八十一條第二款、第八十五條第一項但書，判決如主文。
中      華      民      國    八十九    年      九      月    二十七    日
                              臺灣彰化地方法院民事第二庭
~B法      官  羅培昌
右為正本係照原本作成。
如對本判決上訴，應於判決送達後二十日內向本院提出上訴狀。
~B法院書記官  楊美芳
中      華      民      國    八十九    年      九      月    三十      日
附表：
共有人          應有部分及訴訟費用負擔比例
辰○○          三三０分之一０
壬○○          三三０分之一０
寅○○          三三０分之一０
丑○○          三三０分之一０
丙○○          三三０分之一０
卯○○          三三０分之一０
午○○          三三０分之一０
巳○○          三三０分之一０
癸○○          三三０分之一０
辛○○          三三０分之一０
子○○          三三０分之一０
庚○○            三分之一
己○○            三分之一


司法院資訊處製作；財團法人民間司法改革基金會備份。
